【裁判字號】    91,訴,715
【裁判日期】    920225
【裁判案由】    違反山坡地保育利用條例等
【裁判全文】
臺灣高雄地方法院刑事判決                          九十一年度訴字第七一五號
    公  訴  人  臺灣高雄地方法院檢察署檢察官
    被      告  丙○○  男  六.
    選任辯護人  王進勝律師
                吳賢明律師
                黃淑芬律師
右列被告因違反山坡地保育利用條例等案件，經檢察官提起公訴（九十一年度偵字第
三七九五號），本院判決如左：
    主  文
丙○○無罪。
    理  由
一、公訴意旨略以：被告丙○○自民國五十年起，向國有財產局臺灣南區辦事處，租
    賃位於高雄縣燕巢鄉○○○段三八之五二地號國有土地（下稱系爭土地），約定
    限植樹造林使用，被告意圖不法利益，基於概括之犯意，明知告訴人己○○、戊○○、丁○○兄弟要在該山坡地建造墓園，及渠等基於犯意之聯絡，亦明知山坡
    地未擬具水土保持計畫，未經主管機關核可，不得開發使用規定，詎於六十五年
    間，竟將該山坡地約三百平（起訴書誤載為坪）方公尺使用權，擅自以新台幣（
    下同）十七萬元代價，出賣與告訴人己○○、戊○○、丁○○兄弟營造墓園。嗣
    於八十四年間，告訴人己○○、戊○○、丁○○兄弟，因習俗暫將墳墓遺骨取出
    ，擬俟吉年吉日擇期再行安放回墓厝，惟被告乃於九十年四月間，將告訴人己○○、戊○○、丁○○兄弟所共有墓園、庭槨、步道、造景等設施破壞毀損，造成
    告訴人己○○、戊○○、丁○○損失，復將上開未擬具水土保持計畫，未經主管
    機關核可開發之山坡地使用權，連續分別以數千元至數萬元不等代價，再轉售與
    十餘人不詳姓名者建造墳墓使用，濫行挖掘開墾山坡地，因認被告涉犯刑法第三
    百五十四條之毀損罪嫌及違反山坡地保育利用條例第十條規定犯同條例第三十四
    條第一項之罪嫌等云。
二、按犯罪事實應依證據認定之，無證據不得推定其犯罪事實，刑事訴訟法第一百五
    十四條定有明文；再告訴人之告訴，係使被告受刑事訴追為目的，是其陳述是否
    與事實相符，仍應調查其他證據以資審認；又認定不利於被告之事實，須依積極
    證據，苟積極證據不足為不利於被告事實之認定時，即應為有利於被告之認定，
    更不必有何有利之證據（最高法院五十二年台上字第一三○○號、三十年上字第
    八一六號分別著有判例可資參照）。次按行為之處罰，以行為時之法律有明文規
    定者為限，刑法第一條定有明文；又行為之處罰，以行為時之法律有明文規定者
    為限，為刑法第一條所明定，同法第二條第一項所謂行為後法律有變更者，適用
    裁判時之法律，必以行為時之法律對於該行為友處罰明文規定為前提，若行為時
    並無處罰明文，輒憑裁判時之法律，以繩該項法律實施前之行為，徵特其適用法
    則無憑準據，抑亦與刑法不溯既往之原則，根本相違（最高法院三十三年上字第
    八二七號判例可資參照）；復按刑法總則於其他法令有刑罰之規定者，除該法令
    有特別規定外，亦適用之，刑法第十一條定有明文；而「行為非出於故意或過失
    者不罰。過失行為之處罰，以有特別規定者為限。」，同法第十二條亦有明文規
    定；又犯罪之成立，除應具備各罪之要件外，尤須具有故意或過失之一般要件（
    最高法院二十七年非字第一五號判例可資參照）。故對於被告之處罰，除有明文
    外，不得比附援引或類推適用，此乃罪刑法定主義之原則，而所謂特別規定者，
    必法條標明其「過失」字樣者始足當之，未標明者恆指故意犯而言，此亦為實務
    上一致之見解。
三、訊據被告堅決否認有何違反山坡地保用利用條例及毀損犯行，辯稱：我是從五十
    年起至八十三、四年間把承租國有土地以數千元至數萬元不等就與不特地人做墓
    地，這些建造墳墓的人有跟我講，要用我的地建墳墓，因為我上面有種果園，他
    們就把果園拆除，有補償我果樹的錢，照片上十九座墳墓寫的墓碑日期都是有重
    修過的，最早的有民國四十七年，我在八十四年以後到現在就沒有再租給人蓋墳
    墓，我沒有毀損告訴人的墓地再賣給別人，因為告訴人已經遷走，我以為告訴人
    不要，地是我的，我想告訴人沒有在使用，而我要種果樹，於八十八年三月份，
    我就將告訴人的墓園回復原狀種植果樹等，沒有再把土地賣給別人等語。
四、本件公訴人認被告涉有有違反山坡地保育利用條例及毀損之犯行，無非以被告對
    於前揭轉售山坡地使用權建造墓園及收受款項等事實坦承不諱，且經告訴人己○○、戊○○、丁○○等到庭供述綦詳，復有照片數張暨國有林地租賃契約書（國
    林租字第三一二七號）乙紙附卷可憑，為其論據。經查：
  (一)查系爭土地係被告所承租，除於民國六十五年間將其中部分土地使用權賣予告訴
    人己○○、戊○○、丁○○用以建造墳墓一座外，並另將其中部分土地使用權賣
    予證人甲○○、庚○○等人用以墳墓十九座，而該十九座墳墓墳墓上之墓碑日期
    最早係自民國四十七年間即建造，最遲則迄民國八十四年間建造一情，有財政部
    國有財產局臺灣南區辦事處九十一年十月十六日台財產南管字第九一三二
    五六九號函暨所附之租賃契約書相關資料等件附卷可憑（參見本院卷第一五—
    一五八頁），復經告訴人己○○及被告於本院審理中所同認在卷（參見本院卷第
    一九五—一九七頁‧九十二一年月十六日訊問筆錄），並經本院親至現場履勘屬
    實，製有勘驗筆錄暨該系爭土地上之墳墓照片十九幀附卷可稽（參見本院卷第一
    九八—二三頁），核與本院囑託警方至系爭土地所拍攝之墳墓照片十九幀之內
    容皆屬相符，有高雄縣警察局岡山分局九十一年十月三日岡警刑字第九一
    九三八一號函暨所附之照片十九幀附卷可參（參見本院卷第九六—一六頁）
    ；另上開十九座墳墓中之古禎祥墳墓立碑人之一即證人甲○○於本院審理中到庭
    結證稱：照片中古禎祥的墳墓是我阿公，是民國七十八年蓋的，我父親乙○○經
    手向被告購地，當時我也有去現場看，附近已經有其他的墳墓，丙○○表示土地
    是他的，可以買賣並讓渡給我們，以每坪一萬元的代價購買二十坪，有土地房屋
    買賣契約書、讓渡證，不知道土地是國家的等語（參見本院卷第一四三、一四四
    頁）；上開十九座墳墓中之黃江山墳墓之立碑人之一即證人庚○○於本院審理中
    亦到庭結證以：照片中黃江山的墳墓是我父親，是於七十八年間向在庭的被告購
    買那土地（即系爭土地）新蓋的墳墓，我向被告買過二次，是透過地理師郭酒介
    紹，第一次以每坪一萬元的代價購買十坪，第二次是以每坪一萬七千一百元的代
    價購買二十坪，買地當時，被告有說地是他的，沒說地是國有財產局的等語（參
    見本院卷第一六二、一六三頁），並各提出讓渡書影本共三紙以資佐證（參見本
    院卷第一四七、一六六、一六七頁），而衡以證人甲○○、庚○○與被告間宿無
    怨隙，當無甘冒偽證罪責，杜撰事實惡意設詞誣陷被告之理，且被告對證人甲○○、庚○○所述及渠等提出之讓渡書亦不否認（參見本院卷第一七五頁），是以
    證人甲○○、庚○○之證詞應屬可採。至告訴人己○○於本院審理中雖指稱：係
    其朋友（即侯錫利）告訴我才得知被告將我們的墓地毀損後賣給其他人云云（參
    見本院卷第三五頁），惟經證人侯錫利於本院審理中已證稱：〔問：你是否告訴
    告訴人三人，他們祖先的墓園被被告破壞後又轉賣別人？〕我不知道這件事等語
    （參見本院卷第六六頁），可徵告訴人己○○指訴內容之不實。綜上以觀，足徵
    系爭土地上所建造之墳墓十九座確係至遲於民國八十四年間以前即已建造完成，
    其後被告即未再將系爭土地使用權出售他人用以建造墳墓一情堪以認定，則被告
    此部分所辯應可採信，是以公訴意旨所認被告於九十年四月間，將告訴人己○○
    、戊○○、丁○○兄弟所共有墓園、庭槨、步道、造景等設施破壞毀損，復將上
    開未擬具水土保持計畫，未經主管機關核可開發之山坡地使用權，連續分別以數
    千元至數萬元不等代價，再轉售與十餘人不詳姓名者建造墳墓使用，濫行挖掘開
    墾山坡地云云，顯與事實相違誤而不足採認。
  (二)按行為之處罰，以行為時之法律有明文規定者為限，刑法第一條定有明文。查現
    行山坡地保育利用條例第十條後段所謂不得從事第九條第一款至第九款之開發、
    經營或使用等規定，係山坡地保育利用條例於八十七年十月七日始修正增訂，於
    此之前並未將之列入同條例第三十四條第一項刑責處罰之列（參見本院卷第八十
    —八八頁‧山坡地保育利用條例修正前後條文對照）。而本件被告將其所承租之
    系爭土地使用權分別出賣告訴人己○○、戊○○、丁○○及證人甲○○、庚○○
    等人用以建造之墳墓之開發或經營行為，均係至遲於民國八十四年間某月間以前
    即已完成終了，其犯罪行為完成終了時點均在八十七年十月七日修正公布之山坡
    地保育利用條例施行以前，則縱令被告被訴有從事墳墓用地開發或經營之行為屬
    實，然被告於前開墳墓用地開發或經營之行為時，本條例尚無處罰之明文，則揆
    諸首開說明，爰應為被告無罪之諭知，以免冤抑。
  (三)又公訴意旨以告訴人三人之指訴而認被告係於九十年四月間將告訴人三人之墓園
    毀損一情，顯與事實違誤而不足採信，已如前述。參以告訴人己○○於本院審理
    中指稱：我是六十五年跟被告買地，墓是六十五年時做的，八十四年我們有撿骨
    ，是九十年去看墓時才發現被破壞等語（參見本院卷第三五頁），是以告訴人己○○係於九十年間至系爭土地上查看其等先人墓園才發現已遭破壞，足認並無法
    據其指訴而遽認被告於九十年四月間始有破壞告訴人三人之先人墓園設施一情。
    觀以被告於本院審理中已供稱：是八十八年三月間把墓地造景破壞，沒有把土地
    再賣給他人，只有在土地上種果樹等語（參見本院卷第三五、五頁）；又依證
    人甲○○、庚○○前開證述可知，渠等先人墓地既早於七十八年間即已在系爭土
    地建造，且在建造當時旁邊周圍土地亦有其他墳墓存在一情，堪認被告此部分所
    辯其毀損告訴人三人之先人墓園時點即八十八年三月間，應可採信。
  (四)再告訴人等之先人墓園係於六十五年間向被告所購買建造，嗣於八十四年間，告
    訴人等前往系爭土地上所建之墓園撿骨並寄放在寺廟內，其間數年告訴人等均未
    前往該墓園查看，迨於九十年四月間，告訴人等始前往該墓園查看，而查悉該墓
    園設施已遭被告破壞一情，已為告訴人己○○指稱在卷可按（參見本院卷第一九
    頁），衡情以查，參諸中國民間習俗，縱欲於原地葬入先前已取出之遺骨，絕
    大多數人亦不可能再重複使用先前之墓園設施，是以告訴人等既於八十四年間將
    先人遺骨取出，嗣後數年間，均未前往該墓地查看，亦未將先人遺骨在原地葬入
    ，而任由該墓園棄置不顧而荒蕪不堪，常人均可認該墓園可能為他人所棄置不用
    。參以告訴人己○○更指稱：因為該地風水不太好，家族沒有很旺，所以遺骨取
    出後寄放在寺廟內，還沒有決定何時將遺骨移回去等語（參見本院卷第一九頁
    ），更可徵被告主觀上認該墓園為告訴人等所棄置不用一情，與常情亦不相違，
    且被告將告訴人等之先人墓園設施為毀損行為後，乃係將該地回復原貌用以種植
    果樹，已經本院親至現場履勘屬實，並製有勘驗筆錄暨該系爭土地上之墳墓照片
    十九幀附卷可稽，均如前述，則被告此一行徑，反合於山坡地保育利用條例所規
    定將系爭土地回復植樹造林使用之途，益徵被告所辯其主觀上並無毀損他人之物
    之犯意，應可採信。
  (五)此外，復查無其他積極證據足認被告有何公訴意旨所指涉犯毀損罪嫌之構成要件
    故意及違反現行山坡地保育利用條例第十條規定犯同條例第三十四條第一項之犯
    行，揆諸首揭法條及判例意旨說明，自不能證明被告犯罪，應為無罪之諭知，以
    昭審慎。
據上論斷，應依刑事訴訟法第三百零一條第一項，判決如主文。
本案經檢察官朱婉綺到庭執行職務。
中      華      民      國    九十二    年      二      月    二十五    日
                                  臺灣高雄地方法院刑事第五庭
                                    審判長法  官  吳  永  宋
                                          法  官  張  茹  棻
                                          法  官  林  家  賢
右為正本，證明與原本無異。
如不服本判決，應於判決送達後十日內，向本院提出上訴狀。
                                          書記官  許  雅  惠
中      華      民      國    九十二    年      二      月    二十六    日


司法院資訊處製作；財團法人民間司法改革基金會備份。
